【裁判字號】    91,簡上,86
【裁判日期】    920409
【裁判案由】    拆屋還地
【裁判全文】
臺灣彰化地方法院民事判決  九十一年度簡上字第八六號
    上  訴  人  甲○○○
    訴訟代理人  丙○○
    被  上訴人  台灣省自來水股份有限公司
    法定代理人  丁○○
    訴訟代理人  戊○○
                乙○○
右當事人間請求拆屋還地等事件，上訴人對於中華民國九十一年五月十日本院彰化簡
易庭第一審判決（九十一年度彰簡字第一七號）提起上訴，本院判決如左：
    主      文
上訴駁回。
第二審訴訟費用由上訴人負擔。
    事      實
甲、上訴人方面：
  一、聲明：(一)原判決不利於上訴人部分廢棄。(二)右開廢棄部分，被上訴人在第一審
      之訴及假執行之聲請均駁回。
  二、陳述：除與原判決記載者相同，茲引用外，另補稱：
      原審判決上訴人應將坐落彰化縣彰化市○○段坑子內小段一０一之九、八六地
      號土地上如附圖所示編號Ｂ部分面積壹壹陸點壹肆陸平方公尺、編號Ｂ－１部
      分面積壹點壹陸貳平方公尺，即門牌號碼彰化縣彰化市○○路○段四一巷十七
      號之磚造平房拆除，將土地交還被上訴人，惟經上訴人查證上開房屋為第三人
      昝張月魁所有，該房屋之起造人為郭一平，門牌號碼原為彰化市○○路三之三
      號，嗣歷經二次門牌整編，第一次門牌整編為彰化市○○路三之十五號，六十
      九年再整編為現址彰化市○○路○段四一巷十七號，上開房屋爾後由郭一平轉
      售予昝張月魁，因此所有權人為昝張月魁，該房屋既非上訴人所有，原審判決
      命上訴人拆除第三人所有之房屋，實屬不妥。
  三、證據：提出建築改良物買賣契約書、彰化縣稅捐稽徵處通知、門牌證明書及彰
      化市公所便條各一紙等影本及昝張月魁之戶籍謄本一份為證，並請求傳訊證人
      郭一平、昝張月魁。
乙、被上訴人方面：
  一、聲明：如主文所示。
  二、陳述：除與原判決記載者相同，茲引用外，另補稱：
      上訴人於原審主張其在系爭土地上建屋居住四十多年，已自認系爭房屋為其所
      有無訛，竟於上訴理由又主張該房屋為訴外人昝張月魁所有，惟昝張月魁已於
      八十一年五月十七日死亡，據其養女昝桂蘭於警訊時陳稱：其本人不知有該房
      屋之所有權存在，上訴人稱其係有權占有系爭房屋，惟對於係依據何種法律占
      有，卻無法說明，其所辯顯不足採。又上訴人提出建築改良物買賣契約書，以
      證明訴外人郭一平與昝張月魁有買賣系爭房屋之情事，然證人郭一平已到庭證
      稱其並未出售房屋與昝張月魁等語，且該買賣契約書上之建物門牌號碼為「彰
      化市○○路三之三號」，與上訴人提出之門牌整編證明書所載之系爭房屋原門
      牌為「龍涎路三之十五號」，顯不相同，另外系爭房屋面積為一一七˙三０二
      平方公尺，合約三五˙四八坪，與買賣契約書所載之二十坪亦不相符。末本件
      兩造於八十三年八月二十六日訂有土地租賃契約，該房屋果非上訴人所有，則
      上訴人僅需向所有權人繳交房租即可，何須與被上訴人訂定土地租賃契約。綜
      上，系爭房屋確為上訴人所有，上訴人所辯顯屬卸責之詞。
  三、證據：除爰用原審所提出之證據外，並提出昝桂蘭之戶籍謄本。
丙、本院依職權囑託彰化縣警察局彰化分局訪訊證人昝桂蘭。
    理      由
一、上訴人未於言詞辯論期日到場，其訴訟代理人雖以書狀陳明因訴訟代理人以計程
    車為業，同日已受預約須出車前往花蓮，無法準時出庭，請求本件延展言詞辯論
    期日，然上訴人之訴訟代理人縱不能到場，惟仍可由其本人或另行委任其他訴訟
    代理人到場辯論，所述顯與民事訴訟法第三百八十六條第二款所謂因不可避之事
    故而不到場之規定不相符，經核亦無民事訴訟法第三百八十六條其餘各款所列情
    形存在，是本件爰依被上訴人之聲請，由其一造辯論而為判決，合先敘明。
二、本件被上訴人起訴主張：坐落彰化縣彰化市○○段坑子內小段第一０一之九及八
    六地號二筆土地為被上訴人所有，遭上訴人無權占有搭建如附圖所示編號Ｂ部分
    面積一一六．一四六平方公尺、編號Ｂ－１部分面積一．一六二平方公尺，門牌
    號碼彰化縣彰化市○○路○段四一巷十七號之磚造平房，致被上訴人受有損害。
    被上訴人屢次派員前往協調，於民國八十三年間與上訴人訂立租約，約定租賃期
    間自八十三年五月二十八日起至八十六年五月二十七日止，應繳租金依當年公告
    地價總價額年息百分之十計算。詎上訴人於租約訂立後，自八十三年七月一日起
    ，即未依約繳納租金，為此爰依民法第七百六十七條規定，請求上訴人拆屋還地
    ，並依租賃、不當得利法律關係，請求上訴人給付八十五年八月一日至八十六年
    五月二十七日積欠之租金，及租約期滿後至九十年七月三十一日止，相當於租金
    之不當得利，其金額為十萬七千七百二十一元；並於上訴審主張：上訴人於原審
    已自認其在系爭土地上建屋居住四十多年，該房屋為其所有無訛，竟於上訴審又
    改稱該房屋為訴外人昝張月魁所有，惟昝張月魁已於八十一年五月十七日死亡，
    據其養女昝桂蘭於警訊時陳稱：其本人不知有該房屋之所有權存在，又據上訴人
    提出之買賣契約書中出賣人即證人郭一平亦到庭證稱：其並未出售房屋與昝張月
    魁等語，且買賣契約書上之建物門牌號碼為「彰化市○○路三之三號」，與上訴
    人提出之門牌整編證明書所載之系爭房屋原門牌為「龍涎路三之十五號」，顯不
    相同，而系爭房屋經測量面積為一一七˙三０二平方公尺，合約三五˙四八坪，
    與買賣契約書所載之二十坪亦不相符，再如該房屋非上訴人所有，其何須於八十
    三年八月二十六日與被上訴人訂立土地租賃契約，是前開房屋確為上訴人所有足
    堪認定等情。上訴人則以：伊未曾向原告租用系爭土地，伊在系爭土地上建屋生
    活四十多年，已因時效取得地上權，又上開門牌號碼彰化縣彰化市○○路○段四
    一巷十七號之磚造平房，經查為第三人昝張月魁所有，該房屋之起造人為郭一平
    ，門牌號碼原為彰化市○○路三之三號，嗣歷經二次門牌整編，第一次門牌整編
    為彰化市○○路三之十五號，六十九年再整編為現址彰化市○○路○段四一巷十
    七號，上開房屋爾後由郭一平轉售予昝張月魁，因此所有權人為昝張月魁，該房
    屋既非上訴人所有，原審判決命上訴人拆除第三人所有之房屋，顯屬有誤等語為
    辯。
三、按當事人主張有利於己之事實者，就其事實有舉證之責任，民事訴訟法第二百七
    十七條定有明文。查本件被上訴人主張坐落彰化縣彰化市○○段坑子內小段第一
    ０一之九及八六地號二筆土地為其所有，該土地上有上訴人所有如附圖所示編號
    Ｂ部分面積一一六．一四六平方公尺、編號Ｂ－１部分面積一．一六二平方公尺
    ，門牌號碼彰化縣彰化市○○路○段四一巷十七號之磚造平房等情，業據其提出
    土地登記簿謄本為證，並經原審會同彰化地政事務所至現場勘驗屬實，製有勘驗
    筆錄及彰化地政事務所九十年十一月二十九複丈成果圖在卷可稽，上訴人則於原
    審以言詞及書狀中自承其在系爭土地上建屋居住四十多年，主張就系爭土地其已
    因時效而取得地上權，為有權占用等語，嗣於上訴審則改稱系爭房屋為訴外人郭
    一平所建造，再由訴外人昝張月魁向訴外人郭一平購買，因此該房屋為訴外人昝
    張月魁所有，並非上訴人所有，但其有權占用該房屋云云。按當事人於訴訟上所
    為之自認，有拘束該當事人及法院之效力，法院自應認當事人自認之事實為真，
    以之為裁判之基礎（本院十八年上字第二八三六號，二十六年上字第八○五號判
    例參照）。又自認之撤銷，除別有規定外，以自認人能證明與事實不符或經他造
    同意者，始得為之，民事訴訟法第二百七十九條第三項定有明文。故自認人撤銷
    其自認者，除應向法院為撤銷自認之表示外，尚須舉證證明其自認有與事實不符
    。查本件上訴人雖提出建築改良物買賣契約書、彰化縣稅捐稽徵處通知、門牌證
    明書及彰化市公所便條等資料，以證明系爭彰化市○○路○段四一巷十七號之磚
    造平房非其所有，惟依上開建築改良物買賣契約書所載，買賣標的為坐落彰化市
    ○○段坑內子小段一０一之九地號土地上之門牌號碼彰化市○○路三之三號土磚
    及磚造建物，面積為二十坪，出買人為郭一平，承賣人為昝張月魁，然據證人郭
    一平到庭證稱：其民國五十八年以前曾向朋友借住過上訴人現住房屋隔壁的隔壁
    之房子，居住約三年多，其從未住過或搭建或購買彰化市○○路三之三號房屋，
    亦未曾出賣任何房屋與昝張月魁，與昝張月魁並不認識，復未與昝張月魁訂過任
    何房屋買賣契約等語無訛，而昝張月魁已於八十一年五月十一日死亡，其養女昝
    桂蘭復於警訊時證稱：伊從不知其養母有系爭房屋所有權之事，其養母生前亦未
    曾提過此事，伊與甲○○○（即上訴人）、李金爽（上訴人之夫已死亡）均不認
    識等語在卷，亦有戶籍謄本及彰化縣警察局彰化分局八卦山派出所九十二年一月
    三十日偵訊筆錄附卷可憑，因此彰化市○○路三之三號建物是否為訴外人郭一平
    所建造並轉售予訴外人昝張月魁，而為昝張月魁所有，礙難認定。且本件被上訴
    人請求拆除之建物門牌號碼為彰化縣彰化市○○路○段四一巷十七號之磚造平房
    ，土地坐落地號為彰化縣彰化市○○段坑子內小段第一０一之九及八六地號二筆
    ，面積為一一七˙三０八平方公尺（合約三五˙四九坪），結構為磚造平房，然
    上訴人所提出之系爭房屋門牌證明書，其門牌整編前為彰化市○○路三之十五號
    ，亦與前開上訴人所述由郭一平賣予昝張月魁之彰化市○○路三之三號房屋之門
    牌號碼、坐落土地、面積、結構等，均非完全不相符，是依上訴人所提出之證據
    資料已難認定彰化市○○路三之十五號即為彰化市○○路三之三號，更無法證明
    門牌整編後之系爭彰化縣彰化市○○路○段四一巷十七號之磚造平房為訴外人昝
    張月魁所有，因此上訴人欲以系爭房屋為昝張月魁所有證明其所為之自認與事實
    不符一節，洵無足採。揆諸前揭說明上訴人既無法舉證以明其所為之自認與事實
    不符，則其自認即不得撤銷，其仍應受該自認之拘束，本院自應認上訴人自認之
    事實為真，以之為裁判之基礎，故系爭彰化縣彰化市○○路○段四一巷十七號之
    房屋確為上訴人所有無訛，被上訴人主張上訴人有權拆除上開建物部分，自屬有
    據。
四、又上訴人辯稱其已因時效完成而對系爭土地取得地上權部分，按地上權取得時效
    完成而主張時效利益之人，依民法第七百七十二條、第七百六十九條、第七百七
    十條規定，只是「得請求登記為地上權人」，並非即取得地上權，在其未依法登
    記為地上權人之前，要無地上權之取得，自不能本於地上權之法律關係，向土地
    所有人有所主張，本件上訴人已自承其並未向該管地政機關聲請為地上權登記，
    經地政機關受理，則本院自無庸就上訴人是否具備時效取得地上權之要件，為實
    體上裁判。況主張時效取得地上權之要件尚須以行使地上權之意思而占有，上訴
    人復未舉證證明其係以行使地上權之意思而占有系爭土地，是此部份之抗辯，自
    非可採，因此本件上訴人係無正當權源占用被上訴人所有之系爭土地，屬無權占
    有，則被上訴人請求上訴人將上開房屋拆除並交還該部分土地，為有理由。
五、另查，被上訴人主張其於八十三年間與上訴人訂立土地租約，約定租賃期間自八
    十三年五月二十八日起至八十六年五月二十七日止，應繳租金依當年公告地價總
    價額年息百分之十計算，上訴人自八十三年七月一日起，即未依約繳納租金，爰
    依租賃契約及不當得利之法律關係，請求上訴人給付積欠之租金及租約期滿後相
    當於租金之不當得利，共計十萬七千七百二十一元等情，亦據其提出土地租賃契
    約及上訴人之聯名陳情書為證，上訴人則否認曾與原告訂立上開土地租賃契約。
    經查，上開聯名陳情書係由系爭土地上現有住戶二十九戶為請求被上訴人將土地
    出租予渠等使用所繕寫，並附有各住戶願意向被上訴人承租土地之承租同意書，
    該陳情書及同意書上均列有上訴人之姓名及蓋用其印章，上訴人對此陳情書及承
    租同意書之真正並未爭執，應視為真正，經核前開土地租賃契約書承租人欄之上
    訴人印章，與上開陳情書、承租同意書中所蓋用之上訴人印章以肉眼比對顯屬同
    一，故該土地租賃契約書亦堪認為真，因此被上訴人主張上訴人曾向其租用系爭
    土地並訂有租賃契約一節，殊可採信。又上訴人對於未依約繳付土地租金一事亦
    未爭執，則被上訴人依租賃契約及不當得利法律關係，請求上訴人給付積欠之租
    金及相當於租金之不當得利，於法自屬有據。惟依兩造之土地租賃契約之約定，
    承租人應繳之租金依當年公告地價總價額年息百分之十計算，是被上訴人所請求
    自八十五年八月一日至八十六年五月二十七日積欠之租金，及租約期滿後至九十
    年七月三十一日止相當於租金之不當得利，均應依照上該租約所約定之租金內容
    ，依當年公告地價總價額年息百分之十計算，原審依土地法第九十七條及平均地
    權條例第十六條規定，以土地公告地價百分之八十計算申報地價，再以此申報地
    價年息百分之十計算租金及相當於租金之不當得利，共計五萬八千九百六十七元
    ，雖屬有誤，惟逾此部分所為駁回被上訴人之訴之請求，既未據被上訴人就此敗
    訴提起上訴，業已確定，則原審判決上訴人應給付被上訴人此部份之金額為五萬
    八千九百六十七元，亦屬正當。
六、從而，被上訴人依民法第七百六十七條之規定、租賃契約及不當得利之法律關係
    ，請求上訴人應將坐落彰化縣彰化市○○段坑子內小段一０一之九地號、八六地
    號土地上如附圖所示編號Ｂ部分面積壹壹陸點壹肆陸平方公尺、編號Ｂ－１部分
    面積壹點壹陸貳平方公尺，即門牌號碼彰化縣彰化市○○路○段四一巷十七號之
    磚造平房拆除，將土地交還被上訴人，並應給付被上訴人五萬八千九百六十七元
    及自起訴狀繕本送達翌日即九十年八月九日起至清償日止，按年息百分之五計算
    之利息（被上訴人原請求上訴人給付之金額為十萬七千七百二十一元及其遲延利
    息，惟原審就逾金額五萬八千九百六十七元及其遲延利息部分為被上訴人敗訴之
    判決，未據被上訴人聲明不服），為有理由，應予准許。原審判決上訴人應拆除
    前開建物並交還土地予被上訴人，及給付被上訴人如上開之金額及利息，並為假
    執行之宣告，於法並無不合，上訴意旨指摘原判決不當，求予廢棄改判，洵無理
    由，應予駁回其上訴。
七、結論：本件上訴人之上訴為無理由，依民事訴訟法第四百三十六條之一第三項、
    第四百六十三條、第三百八十五條第一項前段、第四百四十九條第一項、第七十
    八條，判決如主文。
中      華      民      國     九十二     年      四      月     九     日
                                        民事第二庭
~B審判長法官  何志通
~B法      官  廖國佑
~B法      官  黃倩玲
右為正本係照原本作成。
不得上訴
中      華      民      國     九十二     年      四      月   十一    日
~B法院書記官  林憲男


司法院資訊處製作；財團法人民間司法改革基金會備份。
